【裁判字號】    99,台上,1095
【裁判日期】    990610
【裁判案由】    分配表異議之訴
【裁判全文】
最高法院民事判決            九十九年度台上字第一○九五號
上  訴  人  甲○○
訴訟代理人  王義光律師
            吳光陸律師
被 上訴 人  華南商業銀行股份有限公司
法定代理人  乙○○
訴訟代理人  郭方桂律師
上列當事人間因分配表異議之訴事件，上訴人對於中華民國九十
九年二月九日台灣高等法院第二審更審判決（九十八年重上更(一)
字第八三號），提起上訴，本院判決如下：
    主  文
上訴駁回。
第三審訴訟費用由上訴人負擔。
    理  由
本件上訴人主張：訴外人萬泰製鞋工業有限公司（下稱萬泰公司
）於民國八十一年間提供如原判決附表（下稱附表）一所示訴外
人汪茂江、徐萍所有之不動產（下稱系爭不動產），向訴外人台
北市銀行股份有限公司（下稱台北銀行）設定最高限額新台幣（
下同）一千五百萬元之抵押權（下稱系爭抵押權）。八十八年間
由汪茂江之子即訴外人汪蔚慈代為清償後，台北銀行乃將系爭抵
押權轉讓予汪蔚慈。嗣因汪茂江要求汪蔚慈代為清償其積欠伊四
百九十五萬元及二千二百五十萬元之二筆債務，汪蔚慈乃於九十
一年三月間將系爭抵押權再轉讓予伊，以抵銷汪茂江之債務。伊
既為系爭抵押權之抵押權人，被上訴人聲請台灣台北地方法院（
下稱台北地院）以九十年度執字第一六○八○號強制執行事件（
下稱系爭執行事件）拍賣系爭不動產，並進行分配程序而於九十
五年七月四日所製作之分配表（系爭分配表）中竟未將系爭抵押
債權一千五百萬元列入優先受償之分配次序，自有未洽等情，爰
依強制執行法第四十一條第一項、第三項提起分配表異議之訴，
求為命依系爭分配表，將台北市大安地政事務所（下稱大安地政
所）於九十一年三月十五日以大安字第六五○一○號轉讓登記系
爭抵押權於伊名下之一千五百萬元抵押權債權金額，列入優先分
配受償之判決。
被上訴人則以：上訴人與汪茂江並無債權債務關係存在，伊乃因
汪蔚慈於財產將受強制執行之際，共同通謀製造假債權，而將系
爭抵押權讓與登記予上訴人。系爭抵押權擔保之債權既已因清償
而消滅，汪蔚慈將系爭抵押權單獨讓與上訴人，亦違反民法第八
百七十條規定，應屬無效。縱上訴人受讓系爭抵押權為有效，惟
汪蔚慈向台北銀行代償時，已結清之貸款本息及違約金共六百五
十九萬六千三百四十四元，則系爭抵押權擔保之債權額亦僅限於
汪蔚慈清償台北銀行之六百五十九萬六千三百四十四元，始得列
為上訴人之債權額等語，資為抗辯。
原審審理結果，以：查台北地院因被上訴人對汪蔚慈之債權聲請
強制執行，於九十年八月九日以九十年度民執午字第一六○八○
號執行命令，就汪蔚慈對萬泰公司之債權及為擔保該債權而設定
之系爭抵押權發扣押命令，禁止汪蔚慈收取或為其他處分。嗣汪
茂江、徐萍以其等已返還汪蔚慈七百萬元，且汪蔚慈立據同意將
對萬泰公司之債權讓與其二人，並塗銷系爭抵押權登記為由，訴
請汪蔚慈塗銷系爭抵押權之登記，經台北地院於九十年十二月五
日以九十年度重訴字第二六五五號民事判決汪茂江、徐萍勝訴確
定，惟迄未完成塗銷抵押權登記事宜。而汪蔚慈於九十一年三月
十五日將系爭抵押權讓與上訴人，並為債務人之變更登記，其登
記內容權利價值為最高限額一千五百萬元，存續期間為八十一年
九月十七日至一百零一年九月十六日，權利人為上訴人，債務人
為汪茂江等事實，為兩造所不爭執。惟查，依上訴人所提出之八
十三年九月十日債權債務協議書以觀，立書人為汪茂江與上訴人
，惟該債權債務協議書所載之約定清償期長達六年半，且上訴人
迄至九十年三月十日清償期屆至仍未依上開約定內容請求汪茂江
提供不動產設定抵押權，以為債務清償之擔保，核與常情有違，
則在別無佐證之情形下，即難遽認上開債權債務協議書之約定內
容為真正。至上訴人另提出誠泰銀行支票存款對帳單，僅堪證明
上訴人帳戶內有款項進出情形，尚不足以證明上訴人係將款項借
予汪茂江。況觀之上訴人所提出即附表二編號二之四百九十五萬
元本票，其發票日為八十三年九月十日，在編號一之本票發票日
八十三年六月二日之後，惟其票號為一一二五九五，竟在編號一
之本票票號一一二五九六之前，核與一般依票號順序簽發之常情
已有不同。而該編號二之四百九十五萬元本票，另對照上訴人所
提出同為汪茂江簽發如附表二編號三之本票，所用書寫工具均為
相同粗細、顏色相同之黑色原子筆。又附表二編號一、二之本票
，亦經核對所用之書寫工具均為相同粗細之黑色原子筆。互核以
觀，附表二編號一、二、三之本票為連號，所用書寫工具相同，
其中編號三之發票日期卻相距近二年之久，亦與汪蔚慈於另案刑
事庭審理中所稱汪茂江平常多有簽發本票使用之情不符。此外，
上訴人復未提出其他證據足資證明汪茂江確有積欠其四百九十五
萬元借款債務之事實，則上訴人主張汪茂江簽發四百九十五萬元
本票交付上訴人以清償該借款債務云云，實難憑信。次查，訴外
人段世常聲請法院於九十年十月二十五日裁定許可對本票發票人
汪茂江、徐萍於二千二百五十萬元之財產範圍內為強制執行，該
裁定於同年十一月九日確定，惟按本票執票人聲請法院裁定許可
對發票人強制執行，係屬非訟事件，此項聲請之裁定，及抗告法
院之裁定，僅依非訟事件程序，以審查強制執行許可與否，並無
確定實體上法律關係存否之效力。準此，僅以上開確定之本票裁
定尚不足證明發票人汪茂江確對段世常有二千二百五十萬元之票
據債務存在。又依上訴人提出之債權讓與契約書，固記載段世常
於九十一年二月六日將其對於汪茂江、徐萍之二千二百五十萬元
本票債權讓與上訴人，並於同日經公證人認證；惟公證人於認證
程序並未判定該文件之實質內容是否真正，且上訴人就段世常讓
與該本票債權之原因關係為何？上訴人是否代償汪茂江、徐萍之
欠款二千二百五十萬元？或與段世常另有何受讓該本票債權之對
價關係等節，均未據陳明或舉證，則上訴人自段世常受讓上開為
數甚鉅之二千二百五十萬元本票債權，衡情顯難採信。參以汪茂
江、汪蔚慈及上訴人均因系爭抵押權移轉登記乙事，經另案刑事
判決認定成立共同使公務員登載不實文書罪及毀損債權罪確定，
此有台灣高等法院九十二年度上易字第三六二六號、九十三年度
上易字第二○九四號刑事判決在卷足憑。由此益徵被上訴人所辯
，上訴人與汪蔚慈間就系爭抵押權之移轉登記，係汪蔚慈為逃免
債權人之索償，通謀虛偽製造假債權所為之不實登記等情，衡情
堪予採信。準此，自不得因上訴人現仍登記為系爭抵押權之抵押
權人，即認應於系爭分配表中將系爭抵押權列入優先分配。是上
訴人提起本件訴訟，請求變更系爭分配表，即屬無據。綜上所述
，上訴人主張為無理由，不應准許，爰將第一審所為上訴人敗訴
之判決予以維持，駁回上訴人之上訴，於法核無違誤。末查，原
審於九十九年一月十九日言詞辯論期日時，已提示全卷卷證於兩
造，有該筆錄為憑（見原審更一卷第六三頁），自包括刑事判決
在內。又原審其餘贅述，對本件判斷結果均不生影響，併予敘明
。上訴論旨，就原審認定事實、取捨證據之職權行使，指摘原判
決不當，求予廢棄，非有理由。
據上論結，本件上訴為無理由。依民事訴訟法第四百八十一條、
第四百四十九條第一項、第七十八條，判決如主文。
中    華    民    國  九十九  年    六    月    十    日
                      最高法院民事第四庭
                          審判長法官  劉  延  村
                                法官  許  澍  林
                                法官  黃  秀  得
                                法官  許  正  順
                                法官  魏  大  喨
本件正本證明與原本無異
                                      書  記  官
中    華    民    國  九十九  年    六    月  二十二  日
                                                      m

司法院資訊處製作；財團法人民間司法改革基金會備份。
